【裁判字號】    97,上訴,285
【裁判日期】    970410
【裁判案由】    偽造文書等
【裁判全文】
臺灣高等法院刑事判決                 97年度上訴字第285號
上  訴  人  臺灣臺北地方法院檢察署檢察官
被      告  甲○○
                    旅行證號碼：0000000000號
                    （現在宜蘭縣羅東鎮○○路20號
                      移民署收容事務大隊宜蘭收容所收容）
上列上訴人因被告偽造文書等案件，不服臺灣臺北地方法院96年
度訴字第1328號，中華民國96年11月21日第一審判決（起訴案號
：臺灣臺北地方法院檢察署96年度偵緝字第835 號），提起上訴
，本院判決如下：
    主  文
上訴駁回。
    理  由
一、公訴意旨略以：被告甲○○為大陸地區人民，以結婚名義來
    臺，自民國九十三年七月間至告訴人乙○○位於臺北市○○
    區○○路六十二巷十六弄五號住處幫傭，竟基於意圖為自己
    不法所有之概括犯意，以不詳方法取得乙○○之身分證影本
    ，於九十四年九月二十二日前往臺北市○○區○○路三段四
    十六號「電通國際股份有限公司」，向該公司門市小姐江思
    婷謊稱其為乙○○之太太，欲代為申辦行動電話云云，進而
    冒用乙○○名義，向和信電訊股份有限公司申請租用000000
    0000號行動電話（含SIM 卡），並在行動電話服務申請書上
    偽簽乙○○之署押，以持向江思婷、和信電訊股份有限公司
    行使，致渠等陷於錯誤，誤認係乙○○委託被告甲○○申辦
    ，而核發行動電話門號SIM 卡一張予被告甲○○。甲○○自
    九十四年十月底離職後即去向不明，共積欠電話費新台幣（
    下同）一萬九千三百九十四元，嗣於九十五年三月間，乙○
    ○接獲電話費用催繳通知單，始知悉上情，因認被告甲○○
    涉犯刑法第二百十六條、第二百十條之行使偽造私文書罪、
    第二百十七條之偽造署押罪，及同法第三百三十九條第一項
    詐欺取財罪嫌。
二、按犯罪事實應依證據認定之，無證據不得認定犯罪事實；不
    能證明被告犯罪者，應諭知無罪之判決，刑事訴訟法第一百
    五十四條第二項、第三百零一條第一項分別定有明文。而認
    定犯罪事實所憑之證據，雖不以直接證據為限，間接證據亦
    包括在內；然而無論直接或間接證據，其為訴訟上之證明，
    須於通常一般之人均不致有所懷疑，而得確信其為真實之程
    度者，始得據為有罪之認定，倘其證明尚未達到此一程度，
    而有合理之懷疑存在時，即應為有利於被告之認定，更不必
    有何有利之證據，最高法院三十年上字第八一六號、七十六
    年臺上字第四九八六號判例可資參考。
三、公訴人認被告甲○○涉犯上開罪名，無非以告訴人乙○○之
    指訴、證人江思婷之證述、和信電訊電信費用帳單、和信電
    訊0000000000號行動電話門號申請書及被告於九十六年八月
    十日在宜蘭收容所書寫「乙○○」之字跡等，為其論據。
四、訊據被告雖坦承曾於前揭時地以告訴人名義申辦0000000000
    行動電話門號及積欠通話費用之事實，惟堅決否認有何偽造
    文書及詐欺取財等犯行，並辯稱：伊是經告訴人同意乃借用
    身分證正本辦理上開行動電話門號，申辦門號時亦未向店員
    江思婷表示伊為告訴人乙○○配偶，伊僅係借用告訴人證件
    申辦行動電話門號等語。
五、經查：
（一）被告因結婚來台依親，尚未取得中華民國身分證，且於逾
      期居留後，始前去告訴人住處從事幫傭工作，因此無法以
      自己之有效證件申辦行動電話門號，而須以僱主乙○○名
      義申辦行動電話門號及手機之事實，業據被告於原審供述
      明確（見原審卷第十二頁背面），並有被告歷次以告訴人
      名義申辦0000000000（更號前為0000000000）、00000000
      00以及0000000000之遠傳、和信電訊股份有限公司行動電
      話服務申請書及遠傳、和信電訊公司電信費帳單等在卷可
      稽（見他字卷第六至十一頁、偵卷第三七、三八、四九頁
      ），且有被告逾期居留之旅行證影本可資勾稽（見偵緝卷
      第十三、十四頁），故被告於幫傭期間，在臺灣地區無法
      以自己有效證件申辦門號，與前揭行動電話均係被告以告
      訴人名義申辦，被告則為實際使用人之事實，首堪認定。
（二）而被告前揭申辦之第三支行動電話門號（即和信電訊股份
      有限公司所屬門號：0000000000），雖據告訴人於偵審指
      訴係未經其同意、擅自拿取其國民身分證至「電通國際股
      份有限公司」辦理行動電話服務申請書，並偽造其簽名云
      云（見原審卷第二五頁背面、二六頁），惟細究被告先前
      以告訴人名義申辦之行動電話門號之經過，告訴人自承：
      伊有幫被告辦過0000000000（更號前為0000000000；即以
      告訴人名義申辦之第一支行動電話門號）門號，並與被告
      一起去辦在卷（見偵緝卷第二六頁、原審卷第十三頁），
      則告訴人既曾同意提供國民身分證為被告申辦第一支行動
      電話門號之事實，自不能排除其再同意被告以其名義申辦
      第三支行動電話之可能性。
（三）再第三支行動電話門號即0000000000之門號申請書，其上
      告訴人之簽名雖明顯與上開第一支門號之申請書有異，固
      有該申請書可資比對（見偵卷第四九頁），然衡諸告訴人
      於九十五年四月四日前去臺灣臺北地方法院檢察署按鈴申
      告時，其申告內容為：九十四年初（詳細日期忘記了），
      當時被告跟伊說要用伊的身分證，以伊的名義去辦手機和
      門號，當時伊有同意用伊的名義辦，身分證也是伊拿給被
      告的，被告同意費用她繳，離開時手機和門號會還伊。但
      九十四年底戶籍員來查戶口，她可能因為是違法來台躲藏
      至他處，就沒有再回來幫傭，也把以伊名義申辦的手機和
      門號的SIM 卡帶走未歸還，拿去用後也沒有繳，……門號
      是0000000000等語明確（見他字卷第二頁）。觀之告訴人
      申告意旨顯指其同意被告以其名義申辦0000000000之門號
      ，並交付身分證予被告辦理，僅因被告未繳付通話費用始
      行提出告訴。且參酌告訴人就0000000000門號之電話費用
      之交付方式，係供稱：被告以前在的時候都會自己拿繳費
      單去繳（第三支手機的通話費用），被告走了之後通通沒
      有交，伊還拿單據送到被告的辦公室去給被告，被告也不
      繳。後來遠傳打電話說再不繳要送法院，且解約要交違約
      金五千二百元，伊只好一直交基本費才全部繳完等語詳實
      （見原審卷第十三頁背面），則由告訴人最初申告內容以
      及與被告間就電信通話費用之繳納慣例，復未向電話公司
      表明該門號係被冒名申辦而無需承擔繳費義務以觀，顯見
      告訴人就被告以其名義申辦0000000000之第三支門號並非
      事先不知情，其事後於偵查及原審改稱不知情云云，難以
      採信。從而被告辯稱有經過告訴人授權始行申辦本件之00
      00000000門號等語，自有憑據。
（四）至證人即「電通國際股份有限公司」店員江思婷雖證稱：
      被告好像大陸人士，好像說乙○○是她的老公，他們二人
      結婚，因為她老公年紀大了，在家，要幫老公辦門號等語
      在卷（見偵卷第九四頁），惟證人既稱「好像」，自不能
      排除係其主觀上之誤認，且其證言至多僅能佐證被告於申
      辦門號時曾陳述與告訴人為夫妻關係，並無法據以證明被
      告申辦該0000000000門號未獲告訴人同意，難遽認被告有
      何詐欺取財或偽造文書犯行。
六、綜上各情，本件被告因逾期居留而無法持自己有效證件申辦
    行動電話門號，告訴人乃親自陪同被告申辦第一支行動電話
    門號（即0000000000），自不能排除告訴人再行同意被告申
    辦第三支門號之可能性。告訴人於最初向檢察官申告時即表
    明同意被告以其名義申辦該第三支之行動電話門號，僅因被
    告未繳納通信費用方才提出告訴，足認告訴人事後改稱被告
    冒名申辦之證詞，確有瑕疵存在，自難採為論罪科刑之依據
    。是依公訴人所提出之證據，尚不足以證明被告於申辦本件
    第三支行動電話門號未經告訴人同意，復查無其他積極證據
    足資證明被告確有公訴意旨所指犯行，既不能證明被告犯罪
    ，依罪疑有利於被告法則，原審因而為被告無罪之諭知，核
    無不合。
七、又本件檢察官起訴者為第三支行動電話門號0000000000號是
    否為被告所冒名申辦，告訴人雖指訴第二支門號即00000000
    00號亦係被告所冒名，惟該部分業經檢察官以罪嫌不足而不
    另為不起訴處分，有起訴書末段可稽，是本件第三支門號既
    為無罪之諭知，則該第二支門號究有無得到告訴人之同意，
    本院即無認定必要，併此敘明。
八、檢察官上訴意旨略以：告訴人乙○○於警詢、偵查中，均證
    稱並未授權被告申辦行動電話0000000000號，於法院審理中
    ，再度以證人身分具結作證，亦證稱此情，且觀諸卷附0000
    000000號行動電話申請書，其上之簽名字跡經告訴人確認，
    並非告訴人所為，堪認被告所辯係經告訴人授權申辦000000
    0000號行動電話云云，不足為採。次查告訴人證稱00000000
    00號行動電話並非其所申辦，原審未將卷附行動電話申請書
    及告訴人平日字跡等資料一併送交鑑定機關鑑驗，即逕自比
    對，並認定與0000000000號（更號前為0000000000號）行動
    電話申請書之告訴人簽名字跡相符，則原審所為之字跡之鑑
    定性質為何？法源依據為何？檢察官亦無就該鑑定之結果表
    示意見，是否適法，已非無疑，況原審縱認第一、二支行動
    電話均為告訴人所申請，並交付被告使用，然亦僅能證明該
    二支行動電話門號之申辦，係經告訴人之授權，並無法推論
    出告訴人有授權申辦第三支行動電話一事，而原審既認定00
    00000000號行動電話申請書上之簽名，與告訴人之字跡不符
    ，卻又以前揭自行鑑定之結果，作為認定告訴人有授權被告
    申辦第三支行動電話之基礎，顯然前後矛盾且跳躍失當。末
    查告訴人若確實同意被告以其名義申辦行動電話，當應比照
    第一支行動電話之申辦模式，到場親自簽名申辦，再交由告
    訴人使用，而證人江思婷亦證稱被告申辦當日，謊稱為告訴
    人之配偶等情，若告訴人確實有授權被告以其名義申辦行動
    電話，被告大可請告訴人親自到場驗證，又何須偽稱為告訴
    人之配偶，足認被告所辯前詞，均與常情相違。原判決有上
    開違誤之處，請撤銷原判決另為適法之裁判等語。
九、惟按：
（一）最高法院九十二年度台上字第一二八號判例要旨已載：「
      刑事訴訟法第一百六十一條已於民國九十一年二月八日修
      正公布，其第一項規定：檢察官就被告犯罪事實，應負舉
      證責任，並指出證明之方法。因此，檢察官對於起訴之犯
      罪事實，應負提出證據及說服之實質舉證責任。倘其所提
      出之證據，不足為被告有罪之積極證明，或其指出證明之
      方法，無從說服法院以形成被告有罪之心證，基於無罪推
      定之原則，自應為被告無罪判決之諭知。本件原審審判時
      ，修正之刑事訴訟法關於舉證責任之規定，已經公布施行
      ，檢察官仍未提出適合於證明犯罪事實之積極證據，並說
      明其證據方法與待證事實之關係；原審對於卷內訴訟資料
      ，復已逐一剖析，參互審酌，仍無從獲得有罪之心證，因
      而維持第一審諭知無罪之判決，於法洵無違誤。」。
（二）查被告已自承係借用告訴人之身分證以其名義辦理第三支
      行動電話門號，是卷附0000000000號行動電話申請書，其
      上之簽名非告訴人所為，乃屬當然，何以即得由此推論被
      告未獲告訴人授權，檢察官上訴並未提出具體理由。且告
      訴人乙○○事後之指訴不足採信，證人江思婷之證述亦無
      法證明被告申辦該0000000000門號未獲告訴人同意，均見
      前述。至檢察官上訴理由所指之第二支行動電話門號0000
      000000號部分，起訴書末段已載明「告訴意旨另以：乙○
      ○名下0000000000號遠傳電信股份有限公司之行動電話門
      號，亦為被告所冒名申辦云云，惟經調閱該行動電話服務
      申請書，其上申請人簽名之字跡與告訴人之筆跡相似，告
      訴人亦自承曾替被告申辦0000000000號行動電話門號，是
      被告辯稱此門號亦係經告訴人同意代為申辦等語，應堪採
      信。」，並以此為理由而認該部分罪嫌尚有不足，而不另
      為不起訴處分，檢察官竟質疑原審認定第一支與第二支行
      動電話門號申請書之告訴人字跡相符之依憑，而以之為上
      訴理由，豈不自相矛盾？惟本件第三支門號既為無罪之諭
      知，則該第二支門號究有無得到告訴人之同意，已無認定
      之必要，前已敘明。是本件檢察官起訴書所列證據及卷內
      訴訟資料，經本院逐一剖析，參互審酌，仍無從獲得有罪
      之心證，均如前述，本件檢察官上訴理由，仍未提出適合
      於證明犯罪事實之積極證據，並說明其證據方法與待證事
      實之關係，仍執前詞，且提出與其起訴書末段所指互相矛
      盾之詞指摘原判決不當，其上訴顯無理由，應予駁回。
據上論斷，應依刑事訴訟法第三百六十八條，判決如主文。
本案經檢察官陳大偉到庭執行職務。
中    華    民    國    97    年    4     月    10    日
            刑事第十五庭  審判長法  官  吳昭瑩
                                法  官  蘇隆惠
                                法  官  李正紀
以上正本證明與原本無異。
如不服本判決，應於收受送達後十日內向本院提出上訴書狀，其
未敘述上訴之理由者並得於提起上訴後十日內向本院補提理由書
（均須按他造當事人之人數附繕本）。
                                書記官  鄭信昱
中    華    民    國    97    年    4     月    10    日


司法院資訊處製作；財團法人民間司法改革基金會備份。
